【裁判字號】    97,簡,153
【裁判日期】    970917
【裁判案由】    地價稅
【裁判全文】
高雄高等行政法院簡易判決
                                       97年度簡字第153號
原      告  甲○○
被      告  乙○○○○○
代  表  人  丙○○  局長
上列當事人間地價稅事件，原告不服台南市政府中華民國97年5
月2日南市行救字第09726521220號訴願決定，提起行政訴訟，本
院判決如下：
    主  文
原告之訴駁回。
訴訟費用由原告負擔。
    事實及理由
一、程序事項︰
    本件被告原稱為臺南市稅捐稽徵處，嗣於民國97年1月31日
    組織變更為乙○○○○○，合先敘明。
二、事實概要︰
    緣坐落臺南市○區○○○段2024-1地號，面積210平方公尺
    土地（下稱：系爭土地，建物門牌：臺南市○區○○○街43
    號），原為訴外人傅輝（原告配偶）所有，並經被告核准自
    82年起按自用住宅用地稅率課徵地價稅，嗣原告於88年9月
    20日因夫妻贈與，而取得系爭土地所有權，惟未依土地稅法
    第41條規定，重新提出申請按自用住宅用地稅率課徵地價稅
    ，被告乃自89年起恢復按一般用地稅率課徵地價稅在案。嗣
    被告依據財政部96年1月3日台財稅字第09504149330號函頒
    「96年度地價稅稅籍及使用情形清查作業細部計畫」辦理稅
    籍清查作業時，查得系爭土地之實際面積應為210平方公尺
    ，而被告自89年起誤以21平方公尺核算系爭土地應繳納之地
    價稅額，顯有短徵之情形，乃依稅捐稽徵法第21條地價稅核
    課期間5年之規定，以96年8月31日南市稅土字第0961215943
    0號函，向原告發單補徵系爭土地91年至95年差額地價稅每
    年各新臺幣（下同）1萬5,876元，合計7萬9,380元。原告嗣
    於96年9月5日向被告申請前揭補徵差額地價稅之處分，應由
    一般用地稅率更正改按自用住宅用地稅率，核算應補徵之地
    價稅額，經被告以96年9月12日南市稅土字第09600459710號
    函，否准原告所請。原告不服，申請復查，未獲變更；提起
    訴願，經遭決定駁回；遂提起本件行政訴訟。
三、本件原告主張︰系爭土地於82年間申請適用自用住宅用地稅
    率課徵地價稅，經被告核准有案，88年間雖因夫妻贈與由先
    生傅輝轉至妻（原告）名下，然當年行政人員未盡行文告知
    ，即改依一般用地稅率課稅，又在稅單上把土地面積210平
    方公尺誤寫成21平方公尺，原告在未察覺之下逐年繳稅，錯
    過88年度變更依自用住宅用地課稅之關鍵時刻，雖多次提出
    訴願，請求改以自用住宅用地稅率追繳5年稅額，但都得不
    到善意回應。公務部門稅務人員的疏失，在地價稅單少寫個
    零，造成民眾不知個人權益如何行使，衍生一定期間後，錯
    失個人享受自用住宅優惠稅率申請期限，事後又要求納稅義
    務人補繳依一般用地稅率計算之地價稅差額，置百姓權益如
    敝屣，政府應當以誠信為原則，如此不負責任的公務部門只
    會讓百姓唾棄。目前政府拼經濟，民眾在日子難過下相信政
    府執行公務，但公務部門有錯誤，卻要把錯誤嫁接於民，唯
    有靠司法單位伸張正義，還公道予民眾等情。並聲明求為判
    決：(一)撤銷訴願決定及原處分。(二)被告應依原告之申請就系
    爭土地作成改依自用住宅用地稅率計算補徵91年至95年度地
    價稅處分。
四、被告則以︰(一)按土地稅法第9條規定：「本法所稱自用住宅
    用地，指土地所有權人或其配偶、直系親屬於該地辦竣戶籍
    登記，且無出租或供營業用之住宅用地。」是以按自用住宅
    用地優惠稅率課徵地價稅之土地，除在客體方面，其房地之
    用途須為自用，且無出租或供營業用之情形外，另在主體方
    面，尚須所有權人或其配偶、直系親屬於該地辦竣戶籍登記
    。又同法第41條第1項後段雖規定：「前已核定而用途未變
    更者，以後免再申請。」然係指同一土地所有權人而言，如
    其土地所有權有移轉時，縱其用途未變更，但此特別稅率對
    移轉後承受該房地之所有權人，並非當然均可適用，尚須視
    其是否具備前述主體方面之條件而定，最高行政法院74年度
    判字522號著有判決。是以原按自用住宅用地稅率課徵地價
    稅之土地，因配偶相互贈與而移轉，其土地所有權人既已變
    更，倘新土地所有權人需適用優惠稅率核課地價稅，於土地
    所有權移轉後，縱其用途未變更，仍應由新所有權人依土地
    稅法第41條規定重新提出申請，此可觀財政部87年4月16日
    台財稅第871938733號函及81年4月2日台財稅第810773405號
    函釋規定即明。(二)查系爭土地原經核准自82年起按自用住宅
    用地稅率課徵地價稅有案，嗣原告於88年9月20日因贈與原
    因而取得系爭土地所有權，所有權之主體即因贈與而發生變
    動，其贈與前後之所有權人已非同一，縱原告戶籍設籍系爭
    房地從未遷移，且其房地用途未變更，依前規定，原告於88
    年9月20日取得系爭土地所有權後，即應於次年期地價稅開
    徵40日前，備齊相關資料向被告重新提出申請，並經審查核
    准後，始可適用自用住宅用地優惠稅率。是原告既未依規定
    向被告提出適用自用住宅用地優惠稅率之申請，依土地稅法
    第41條規定，被告自89年起恢復按一般用地稅率課徵地價稅
    ，於法並無不合。(三)再按「依第17條及第18條規定，得適用
    特別稅率之用地，土地所有權人應於每年（期）地價稅開徵
    40日前提出申請，逾期申請者，自申請之次年期開始適用。
    前已核定而用途未變更者，以後免再申請。適用特別稅率之
    原因、事實消滅時，應即向主管稽徵機關申報。」土地稅法
    第41條定有明文。又「惟稅捐稽徵機關所須處理之案件多而
    繁雜，且有關課稅要件事實，類皆發生於納稅義務人所得支
    配之範圍，其中得減免事項，納稅義務人知之最詳，若有租
    稅減免或其他優惠情形，仍須由稅捐稽徵機關不待申請一一
    依職權為之查核，將倍增稽徵成本。因此，依憲法第19條『
    人民有依法律納稅之義務』規定意旨，納稅義務人依個別稅
    捐法規之規定，負有稽徵程序之申報協力義務，實係貫徹公
    平及合法課稅所必要。」司法院釋字第537號解釋理由書可
    資參照。準此，納稅義務人欲享有地價稅優惠稅率，依前揭
    土地稅法第41條規定，即負有應向主管稅捐稽徵機關申報，
    俾使稅捐稽徵機關得據以正確核課系爭稅捐之協力義務。查
    系爭土地原經核准自82年起按自用住宅用地稅率課徵地價稅
    ，嗣88年9月20日原告配偶傅輝將系爭土地贈與原告，其原
    核准適用特別稅率之事實、原因即已消滅，原告欲享有自用
    住宅優惠稅率，依前揭土地稅法第41條規定及司法院釋字第
    537號解釋意旨，即負有向被告申報之協力義務，原告依法
    應於每年開徵40日（即9月22日）前重新提出申請按自用住
    宅用地稅率課徵地價稅，況且91年至95年期間系爭土地實質
    上究否符合「無出租或供營業用」課稅要件事實未詳，被告
    亦無法回溯查明，是被告於查得系爭土地因面積核算錯誤致
    有短徵地價稅之情形，而依稅捐稽徵法第21條規定，按一般
    用地稅率向原告補徵91年至95年之差額地價稅，自無違誤不
    當等語，資為抗辯。並聲明求為判決駁回原告之訴。
五、兩造之爭點在於(一)系爭土地82年由原所有權人傅輝申准適用
    自用住宅用地稅率核課地價稅，88年間因夫妻贈與所有權人
    變更為原告後，原告未及時提出適用自用住宅用地稅率核課
    地價稅申請，被告於依一般用地稅率課稅前，應否通知原告
    ？如未通知，該改依一般用地稅率課稅之核定處分，有無違
    法？(二)系爭土地91年至95年地價稅，被告誤以21平方公尺（
    應為210平方公尺）核算地價稅額致有短徵，既屬被告行政
    之疏失，得否於事後再依稅捐稽徵法第21條規定，向原告補
    徵91年至95年差額地價稅？原告此時要求被告更正改按自用
    住宅用地稅率核計補徵，是否有理？經查：
  (一)按「本法所稱自用住宅用地，指土地所有權人或其配偶、直
    系親屬於該地辦竣戶籍登記，且無出租或供營業用之住宅用
    地。」「地價稅基本稅率為千分之10。．．．」「合於左列
    規定之自用住宅用地，其地價稅按千分之2計徵：一、都市
    土地面積未超過3公畝部分。」「依第17條及第18條規定，
    得適用特別稅率之用地，土地所有權人應於每年(期)地價稅
    開徵40日前提出申請，逾期申請者，自申請之次年期開始適
    用。．．．適用特別稅率之原因、事實消滅時，應即向主管
    稽徵機關申報。」土地稅法第9條、第16條第1項、第17條第
    1 項第1款、第41條定有明文。再按「原按自用住宅用地稅
    率課徵地價稅之土地，因配偶相互贈與而移轉，其土地所有
    權人既已變更，倘新土地所有權人需適用特別稅率核課地價
    稅，仍應依土地稅法第41條規定提出申請。」「主旨：原經
    核准按自用住宅用地稅率課徵地價稅之土地，於所有權移轉
    後，除夫妻聯合財產更名，因非屬所有權之移轉，其用途未
    變更者，准繼續適用特別稅率課稅外，仍應依土地稅法第41
    條規定辦理，請  查照。說明：．．．二、查土地所有權人
    所有自用住宅用地得適用特別稅率課徵地價稅者，除在客體
    方面，其房地之用途須為自用，且無出租或供營業用之情形
    外，另在主體方面，尚須所有權人或其配偶、直系親屬於該
    地辦竣戶籍登記。依土地稅法第41條第1項後段規定『前已
    核定而用途未變更者，以後免再申請』，係指同一土地所有
    權人而言，如其土地所有權有移轉時，縱其用途未變更，但
    此特別稅率對移轉後承受該房地之所有權人，並非當然均可
    適用，尚須視其是否具備前述主體方面之條件而定，行政法
    院74判522號著有判例。是以原經准核按自用住宅用地稅率
    課徵地價稅之土地，於土地所有權移轉後，縱其用途未變更
    ，仍應由新所有權人依土地稅法第41條規定重新提出申請。
    ．．．」財政部87年4月16日台財稅字第871938733號、81年
    4 月2日台財稅字第810773405號函釋有案。上開函釋乃財政
    部本於賦稅主管機關之權責就配偶相互贈與土地所有權因而
    移轉，地價稅稅率應如何適用疑義所作解釋，核與土地稅法
    第41條第1項規定無違，本院自得援用。
  (二)上開第1段所載事實，有被告82年9月6日八十二南市稅財字
    第73486號准按自用住宅用地稅率課徵地價稅函、土地建物
    查詢資料、土地卡、被告96年8月31日南市稅土字第0961215
    9430號補徵地價稅函及91年至95年地價稅繳款書、原告96年
    9月3日請求更正按自用住宅用地稅率補徵地價稅申請書、被
    告96年9月12日南市稅土字第09600459710號否准函等附卷可
    稽，並經兩造陳明於卷，洵堪認定。
  (三)本件原告所有系爭土地係於88年間因配偶相互贈與取得，依
    原處分卷所附原告戶口名簿以觀，所有權變動前後，原告及
    其配偶之設籍址，均在系爭土地及其上之建物，並未遷徙，
    固可認定，然原告並未依規定重新申請核定按自用住宅用地
    稅率核課地價稅，乃原告不爭之事實，揆諸上開規定及函釋
    意旨，系爭土地所有權既經移轉，原適用自用住宅用地優惠
    稅率者，對移轉承受該土地之所有權人並非當然均可適用，
    仍需視新取得土地所有權人，是否符合土地稅法有關自用住
    宅用地適用特別稅率之規定而定。故原經核准按自用住宅用
    地稅率課徵地價稅之土地，於土地所有權因配偶間相互贈與
    移轉後，縱其用途未變更，仍應由新所有權人依土地稅法第
    41條規定重新提出申請，再經稅捐稽徵機關調查核定，始得
    適用該優惠稅率。原告既未於89年度地價稅開徵40日前依規
    定提出自用住宅用地優惠稅率之申請，而係遲至96年9月3日
    始向被告申請91年至95年地價稅應更正適用自用住宅用地稅
    率，被告自89年起改按一般用地稅率核課地價稅，並無不合
    。
  (四)又按「．．．於稽徵程序中，本得依職權調查原則進行，應
    運用一切闡明事實所必要以及可獲致之資料，以認定真正之
    事實課徵租稅。惟稅捐稽徵機關所須處理之案件多而繁雜，
    且有關課稅要件事實，類皆發生於納稅義務人所得支配之範
    圍，其中得減免事項，納稅義務人知之最詳，若有租稅減免
    或其他優惠情形，仍須由稅捐稽徵機關不待申請一一依職權
    為之查核，將倍增稽徵成本。因此，依憲法第19條『人民有
    依法律納稅之義務』規定意旨，納稅義務人依個別稅捐法規
    之規定，負有稽徵程序之申報協力義務，實係貫徹公平及合
    法課稅所必要。」司法院釋字第537號解釋理由書闡示甚明
    。可知有關稅捐稽徵事項，多而繁雜，勢難強制稅捐稽徵機
    關鉅細靡遺介入課稅要件事實之調查，故藉由法律課予納稅
    義務人一定之申報協力義務，不僅可顧及行政資源有限性本
    質，更有助於行政效能目的之追求。是衡諸前揭土地稅法第
    41第1項規定，係課以納稅義務人申請之協力義務，並以之
    為適用優惠稅率規定所必要之稽徵程序。準此，依前揭土地
    稅法第41條第1項規定可知，主張有土地稅法第17條及第18
    條規定情形之土地所有權人，須每年（期）地價稅開徵40日
    前檢證提出申請，經主管稽徵機關審核符合要件後，始能適
    用特別稅率核課地價稅，倘土地所有權人未經申請者，稅捐
    稽徵機關並無主動核定減免之義務，且土地所有權人逾期申
    請者，僅能自申請之次年（期）適用特別稅率。本件原告於
    88年取得系爭土地所有權後，既遲至96年9月3日始以申請更
    正方式，申請91年至95年地價稅應適用自用住宅用地稅率課
    徵，被告予以否准，自無不合，原告主張仍得回溯申請適用
    自用住宅用地稅率，尚不可採。再者，適用特別稅率之原因
    、事實消滅時，土地稅法第41條第2項更明確規定係屬納稅
    義務人之申報義務，原告於系爭土地適用自用住宅特別稅率
    之原因、事實消滅後，未依規定主動向主管稽徵機關申報，
    違反土地稅法第41條第2項規定，是被告於查得上情後，依
    前引土地稅法及稅捐稽徵法第21條規定，按一般用地稅率向
    原告補徵91年至95年地價稅之差額地價稅，於法並無不合。
    至上開財政部函釋，雖併予指明為顧及當事人權益，並避免
    爭議，於土地贈與移轉查註財產稅欠稅或接獲地政機關地籍
    異動通報時，須確實輔導當事人申請按自用住宅用地稅率課
    徵地價稅等詞，然此屬行政指導性質，並不因行政機關不作
    為，而得導出改按一般用地稅率課稅之核定處分為違法之結
    果，是原告主張被告未於依一般用地稅率課徵地價稅前，通
    知原告提出優惠稅率之申請，於法未合云云，無足採信。
  (五)次按「稅捐稽徵機關調查核定之案件．．．稽徵機關如發見
    原處分確有錯誤短徵，為維持課稅公平之原則，基於公益上
    之理由，要非不可自行變更原查定處分，而補徵其應繳之稅
    額。」最高行政法院58年判字第31號著有判例。又「查稅捐
    稽徵法第21條第2項規定：『在前項核課期間內，經另發現
    應徵之稅捐者，仍應依法補徵或並予處罰』，所謂『另發現
    應徵之稅捐』，只須其事實不在行政救濟（即復查、訴願、
    行政訴訟，但不包括原核定）裁量範圍內，均屬『另發現應
    徵之稅捐』。」財政部74年12月4日台財稅第25805號函釋有
    案，上開函釋為主管機關就稅捐稽徵法第21條適用疑義所為
    之釋示，核與母法之意旨無違，自可予以採用。系爭土地91
    年至95年之地價稅，既因被告將課稅面積210平方公尺誤算
    為21平方公尺致有短徵，揆諸上開判例及函釋意旨，被告為
    維持課稅公平原則，基於公益上之理由，自行變更原查定處
    分，而補徵核課期間內應繳之稅額，自屬適法。原告主張短
    徵為被告行政疏失所致，不得事後再為補徵處分云云，亦不
    足取。
六、綜上所述，原告主張既不可採，則被告以其前認原告所有系
    爭土地未符合土地稅法第9條、第41條規定，應按一般用地
    稅率課徵地價稅，並依稅捐稽徵法第21條規定，補徵91年至
    95年因面積誤算之地價稅差額，每期稅額各為1萬5,876元，
    合計7萬9,380元，並無違誤，而否准原告請求就系爭土地作
    成改依自用住宅用地稅率計算補徵91年至95年度地價稅處分
    之申請，即屬允洽。訴願決定予以維持，亦無不合；原告起
    訴意旨求為撤銷，並請求就系爭土地作成改依自用住宅用地
    稅率計算補徵91年至95年度地價稅處分，為無理由，應予駁
    回。又本件為簡易訴訟案件，爰不經言詞辯論為之。又本件
    事證已明，兩造其餘攻擊防禦方法，並不影響本件判決基礎
    ，即無逐一論述之必要，附此敘明。
七、據上論結，本件原告之訴為無理由，依行政訴訟法第236條
    、第233條第1項、第98條第1項前段，判決如主文。
中    華    民    國    97    年     9    月   17     日
              高雄高等行政法院第二庭
                                法官  江  幸  垠
以上正本係照原本作成。
如不服本判決，應於送達後20日內，向本院提出上訴狀並表明上
訴理由，如於本判決宣示後送達前提起上訴者，應於判決送達後
20 日內補提上訴理由書（須按他造當事人人數附繕本）。
中    華    民    國    97    年     9    月   17     日
                              書記官  蔡  玫  芳
附註：
行政訴訟法第235條（第1項、第2項）：
對於適用簡易程序之裁判提起上訴或抗告，須經最高行政法院之
許可。
前項許可，以訴訟事件所涉及之法律見解具有原則性者為限。


司法院資訊處製作；財團法人民間司法改革基金會備份。
